臺灣高等法院民事判決
109年度上國易字第12號
上  訴  人  劉○○      
法定代理人  劉○○之父   
            劉○○之母    
被  上訴人  新竹市○○○○國民小學
法定代理人  劉○遠  
訴訟代理人  李晉安律師
上列當事人間請求國家賠償事件，上訴人對於中華民國109年5月
29日臺灣新竹地方法院108年度重國字第4號判決提起上訴，本院
於109年10月27日言詞辯論終結，判決如下：
    主      文
上訴駁回。
第二審訴訟費用由上訴人負擔。
    事實及理由
壹、程序方面：
一、行政機關及司法機關所製作必須公開之文書，對於兒童及少
    年遭受兒童及少年福利與權益保障法第49條或第56條第1項
    各款行為者、為刑事案件、少年保護事件之當事人或被害人
    者，不得揭露足以識別兒童及少年身分之資訊，此觀諸兒童
    及少年福利與權益保障法第69條第1項第1款、第4款、第2項
    之規定即明。本件兩造爭執之事項，涉及上訴人（為未滿12
    歲之兒童）是否遭他人為犯罪或不正當行為，依前揭規定，
    本判決不得揭露上訴人及其父母之身分識別相關之資訊，爰
    將上訴人及其父母之身分資訊以代稱表示，詳細身分識別資
    料詳如當事人姓名、住所對照表，合先敘明。
二、次按依本法請求損害賠償時，應先以書面向賠償義務機關請
    求之。賠償義務機關拒絕賠償，或自提出請求之日起逾30日
    不開始協議，或自開始協議之日起逾60日協議不成立時，請
    求權人得提起損害賠償之訴。國家賠償法第10條第1項、第1
    1條第1項前段定有明文。上訴人於起訴前民國108年4月8日
    以書面向被上訴人請求國家賠償，經被上訴人於同年月26日
    作成拒絕賠償理由書並通知上訴人，有國家賠償請求書、拒
    絕賠償理由書可稽（見原審卷15至18頁），是上訴人依前揭
    法律規定，提起本件國家賠償之訴，自屬合法。
貳、實體方面：
一、上訴人主張：伊於000年0月00日出生，患有神經系統構造及
    精神心智功能身心障礙，伊自105年8月30日起就讀被上訴人
    附設幼兒園（下稱系爭幼兒園），入學時伊父母有向系爭幼
    兒園班導師陳○莉及陳○燕（下各稱其名，合稱陳○莉等2人）
    告知伊患有前開症狀且無法吞食正常食物，須將食物剪成小
    塊狀以利吞嚥。詎107年3月29日下午2時46分許，系爭幼兒
    園將水晶餃列為當日下午餐點，陳○莉等2人未將水晶餃剪成
    小塊狀，即提供伊食用，伊因吞嚥不慎噎住呼吸道（下稱系
    爭事故），致腦部缺氧，雖經送醫急救，惟到院前曾無呼吸
    及心跳，嗣經住院治療後，經診斷伊有異物吸入窒息、異物
    吸入性肺炎、消化道出血及疑缺氧性腦病變等傷害（下稱系
    爭傷害）。被上訴人之校長劉○遠及陳○莉等2人屬於國家賠
    償法之執行職務且行使公權力人員，劉○遠核准將水晶餃列
    入菜單，陳○莉等2人未將水晶餃剪成小塊狀即供伊食用，顯
    有過失，並與系爭傷害間有因果關係，伊得依國家賠償法第
    2條第2項規定，請求被上訴人賠償醫療費用、看護費用、勞
    動能力減損及精神慰撫金各新臺幣（下同）25萬元，總計10
    0萬元本息等語（未繫屬本院部分，不予贅述）。
二、被上訴人則以：水晶餃非屬禁止食用之食品，上訴人就讀1
    年半中已自行食用同類型水晶餃多次無不適，被上訴人已盡
    防止危險之義務。上訴人之父母未告知陳○莉等2人食物需剪
    成小塊狀以利上訴人吞嚥，故陳○莉等2人客觀上無從預見、
    避免及防範系爭事故之發生。陳○莉等2人於系爭事故發生後
    立即撥打119，且進行哈姆立克、CPR等急救措施，對於處置
    措施無延誤，難認有違反注意義務，被上訴人就系爭傷害不
    負國家賠償責任等語，資為抗辯。
三、原審判決上訴人全部敗訴，上訴人不服提起一部上訴，並聲
    明：㈠原判決關於駁回上訴人後開第二項之訴部分廢棄。㈡上
    開廢棄部分，被上訴人應給付上訴人100萬元，及自起訴狀
    繕本送達翌日起至清償日止，按年息百分之5計算之利息（
    原審駁回上訴人逾上開範圍之請求部分，未據聲明不服，不
    在本院審理範圍，下不贅述）。被上訴人則答辯聲明：上訴
    駁回。
四、兩造不爭執事項（見本院卷106至107頁）：
  ㈠上訴人於108年4月8日以書面向被上訴人請求國家賠償，被上
    訴人於同年月26日作成拒絕賠償理由書並通知上訴人，有國
    家賠償請求書、拒絕賠償理由書在卷可稽（見原審卷15至18
    頁），是上訴人起訴時已踐行國家賠償法第10條、第11條第
    1項本文之前置程序。
  ㈡上訴人為患有神經系統構造及精神心智功能身心障礙之兒童
    ，並領有身心障礙手冊（見原審卷74頁）。
  ㈢上訴人就讀系爭幼兒園，於107年3月29日下午2時46分許，系
    爭幼兒園餐廳將水晶餃列為當日下午餐點，陳○莉等2人未將
    水晶餃剪成小塊狀，提供上訴人食用，上訴人於食用時因吞
    嚥不慎發生系爭事故，經送醫急救治療，仍受有系爭傷害（
    見原審卷11至14頁）。
  ㈣劉○遠及陳○莉等2人為依法令從事公務之人，渠等教育及照顧
    上訴人屬國家賠償法規定執行職務且行使公權力之行為。
  ㈤上訴人之法定代理人前對劉○遠及陳○莉等2人提起業務過失傷
    害告訴，經臺灣新竹地方檢察署（下稱新竹地檢署）檢察官
    以108年度調偵字第64號為不起訴處分（見原審卷48至57頁
    ），上訴人之母不服提起再議，經臺灣高等檢察署（下稱高
    檢署）以109年度上聲議字第2028號駁回再議（見原審卷159
    至163頁），上訴人之母不服，聲請交付審判，經原法院以1
    09年度聲判字第17號裁定聲請駁回確定（見本院卷81至97頁
    ）。
五、法院之判斷：
  ㈠按公務員於執行職務行使公權力時，因故意或過失不法侵害
    人民自由或權利者，國家應負損害賠償責任。國家賠償法第
    2條第2項前段定有明文。又損害賠償請求權之成立，除債務
    人（加害人）對於損害之發生，具有可歸責之原因，包括主
    觀之歸責原因（故意過失）及客觀之歸責原因（侵害權益）
    外，尚須以損害之發生及歸責之原因間，有相當因果關係為
    必要。因此，國家賠償法第2條第2項所規定之公務員違法行
    為所生之國家賠償責任，仍須以公務員因故意過失不法執行
    職務或怠於執行職務之行為，與人民自由或權利受損害間，
    有相當因果關係，始能成立（最高法院102年度台上字第118
    7號判決意旨參照）。學校教師對學生固負有保護義務，此
    種義務之內容與程度，應依學校事件之個別性與態樣，以明
    確責任依據、範圍、義務內容及其方法，其具體判斷標準可
    透過預見可能性及理性客觀之人之注意義務加以檢視。就前
    者而言，應以具有相同特徵學生所受傷害係可預見為標準，
    隨著學生身心發展，其等提高之技能和能力，將使其等得以
    處理受傷風險更大之情況；後者而言，須視學生之年齡、教
    育及經驗，即學生對該學校活動之熟稔程度，及該學校活動
    之危險性或難度而定教師之注意義務。準此，教師對學生之
    保護義務之內容與程度，應依教育活動之性質、學校生活之
    時間與地點、學生年齡、知能與身體發育狀況及發生事故之
    具體狀況而定【見本院卷212、213頁，Ralph D. Mawdsley,
     Standard of care for students with disabilities: Th
    e intersection of liability under the idea and tort 
    theories, 252 Ed. Law Rep. 527, 000(0000).】
  ㈡劉○遠就系爭事故之發生有無過失？
    查系爭幼兒園提供予幼兒食用之每月餐點，係由廠商營養師
    先擬定開立餐點表，再經廠商營養師、學校營養師楊○菲、
    保育老師林○芳三方開會討論，進行調整或修改後完成，以
    書面呈核，於經系爭幼兒園主任游○雯簽核後，方由校長劉○
    遠最終核章，會提前以紙本將菜單發給家長，張貼於教室外
    並上網公告，此業據陳○莉等2人、被上訴人老師游○雯、營
    養師楊○菲於偵查中陳述在卷（見本院卷157至158、163、18
    8、190、127至129頁），復有系爭幼兒園106學年度第一學
    期餐點會議紀錄、系爭幼兒園餐點表可憑（見本院卷196至2
    01頁，原審卷237至242頁）。又楊○菲於偵查中證稱：幼兒
    園每月餐點內容係參考教育部公告之營養基準原則擬定，經
    伊、林○芳與廠商營養師討論後書面呈核給劉○遠蓋章，劉○
    遠都是尊重營養師專業及意見，而提供給學生的食材都是吃
    過很多次，伊認為有些東西讓小朋友試著去練習咀嚼，在此
    次事故發生前，「水晶餃」列為幼兒園餐點已有6次，期間
    是105年10月、12月、106年3月、6月、12月及107年3月等語
    （見本院卷129、130頁）；游○雯於偵查中證稱：劉○遠在每
    月餐點表欄位蓋章，通常不會有意見，提供給學生的食材都
    是吃過很多次，校長是尊重營養師的專業及意見等語（見本
    院卷128頁）。而「水晶餃」未列為禁止提供幼兒飲食之餐
    點，亦有新竹市政府108年12月13日府教特字第1080186778
    號函暨所附「幼兒園餐點食物內容及營養基準及食譜範例」
    為憑（見本院卷202至205頁）。是以劉○遠 擔任建功國小校
    長職務，綜理校務，與各科室承辦人員分層負責、各司其職
    ，相較於廠商及學校之營養師，劉○遠就提供餐點之選擇顯
    未具有更高之專業能力，況「水晶餃」於案發前已提供包含
    上訴人等學童食用數次，上訴人之父母亦知悉菜單內容而未
    曾表示上訴人不宜食用該食物，則劉○遠 信賴廠商及學校營
    養師等人開會擬定每月餐點之內容而核章決行，難認有何違
    反注意義務之情形。則劉○遠就系爭事故發生難認有過失。 
  ㈢陳○莉等2人就系爭事故之發生有無過失？
  ⒈上訴人主張其於107年3月29日下午2時46分許，因陳○莉等2人
    未將下午餐點水晶餃剪成小塊狀，提供上訴人食用，上訴人
    於食用時因吞嚥不慎發生系爭事故，經送醫急救治療，仍受
    有系爭傷害等情，為兩造所不爭執（見不爭執事項㈡）。上
    訴人雖主張：上訴人之父曾經口頭向陳○莉等2人表示上訴人
    吃的食物需要剪碎云云，惟為被上訴人所否認。經查：
  ⑴上訴人之母於偵查中自承：伊與未曾向上訴人之前就讀之私
    立幼稚園提醒或反應食物要剪碎，伊沒有向陳○莉等2人反應
    上訴人吃東西需要剪碎等語（見原審卷230、231頁），於本
    院自承：伊與上訴人之父沒有特別提到要老師幫上訴人剪碎
    餐點等語（見本院卷136頁）。
  ⑵依系爭幼兒園105、106學年度特殊生個別化教育計劃關於上
    訴人進食能力之記載，均僅記載上訴人無法整個吃完，有時
    會不專心或不願意吃，會掉在身體跟地上，可以自己吃飯，
    但需要老師提醒拿碗出來裝點心等語，然無上訴人法定代理
    人要求於上訴人進食方式提供特殊協助，或陳○莉等2人前於
    照顧、教導上訴人期間，曾發生進食異常狀況之記載（見本
    院卷172、173、178、179頁）。
  ⑶上訴人之母親填之系爭幼兒園106學年度幼兒綜合資料紀錄表
    中，就上訴人之飲食部分，僅記載上訴人之特殊習慣為「愛
    吃肉」，無何要求將上訴人所食用餐點予以剪碎之情（見本
    院卷132頁）。
  ⑷上訴人就讀○○○幼兒園小班之教師劉○辰於偵查中證稱：伊曾
    照顧上訴人，其當時係就讀3歲小班，半年就轉至被上訴人
    附設幼兒園，其吞嚥及咀嚼能力沒有明顯感覺異常，評估報
    告也沒有提及這些問題，其爸媽也沒有特別說，只說其表達
    及理解能力有問題，有發展遲緩狀況，其沒有吞嚥及咀嚼方
    面之困擾，其可以自己吞嚥及咀嚼，伊等沒有特別將食材剪
    小，其父母亦未要求裁剪食材，沒有發生上訴人飲食時被食
    材哽咽之情形，其都是自己吃食物，不用提醒等語（見原審
    卷235至236頁）。
  ⑸佐以新竹馬偕醫院兒童發展聯合評估中心於106年11月27日就
    上訴人評估所作成之綜合報告書記載：上訴人固有認知發展
    遲緩、語言發展遲緩、知覺動作發展遲緩、精細動作發展遲
    緩等情（見原審卷168至169頁），然其口腔動作、吞嚥反射
    、功能均無異常且無需口腔功能訓練及吞嚥訓練（見原審卷
    175頁），核與上訴人之父於偵查中所陳：上訴人自理及言
    語均有遲緩，其可以自己吃飯，不需要他人餵食等語（見原
    審卷227頁）、上訴人之母於偵查中所陳：上訴人會自己吃
    飯，在3歲多會自己拿湯匙、自己咀嚼，吞嚥與口腔功能正
    常，報告無顯示異狀等語（見原審卷229至230頁）相符，難
    認上訴人於飲食照護上有應特別需食用剪碎食物之需求。
  ⑹況依卷附被上訴人附設幼兒園105學年度3月、6月、10月、及
    106學年度10月、12月之餐點表所示，均曾將「水晶餃」湯
    列為幼兒食用之餐點（見原審卷237至242頁），上訴人之母
    於偵查中自承：上訴人曾在學校吃過水晶餃，之前無異常等
    語（見原審卷230頁），益徵上訴人於系爭事故發生前亦曾
    數次自行食用水晶餃而未曾發生異狀，有自行食用水晶餃之
    能力無訛。且系爭幼兒園之菜單均有提供予上訴人父母，上
    訴人父母並未表示上訴人不宜進食水晶餃，或要求於上訴人
    食用水晶餃時為特殊處置，自難認陳○莉等2人提供水晶餃予
    上訴人食用有何未盡注意義務之過失可言。
  ⑺準此，上訴人客觀上係口腔動作、吞嚥反射、咀嚼功能正常
    、無需於進食時剪碎食材之人，前就讀○○○幼兒園小班時，
    均可正常吞嚥、咀嚼而無須將食材剪碎，隨年紀增長於系爭
    事故發生時，其吞嚥、咀嚼能力應隨年齡正常發展，而水晶
    餃非幼兒園學生所禁止食用之食物，上訴人於系爭事故發生
    前已數次正常食用水晶餃，復無證據證明上訴人之法定代理
    人曾就上訴人食物需進行剪裁乙事交待陳○莉等2人，或發生
    任何突發狀況致上訴人無法正常食用水晶餃，則陳○莉等2人
    依照先前照護上訴人進食之經驗，提供水晶餃予上訴人食用
    ，就系爭事故發生客觀上無充分預見、避免及防範之可能，
    尚難認其等有過失。
  ⒉關於陳○莉等2人於系爭事故發生時之處置過程，陳○莉、陳○
    燕於警詢、偵查時均供稱：於案發當天下午2時46分許，小
    朋友到餐廳排隊吃點心時，上訴人是最後一個，其他學生是
    裝3顆水晶餃，但陳○燕只先裝2顆給上訴人，看看上訴人喜
    不喜歡；於小朋友吃點心時，老師平常就會幫班上小女生綁
    頭髮，並邊注意小朋友之用餐情況，而當天陳○燕已經在幫
    其他小朋友綁頭髮，陳○莉正準備坐下時，就發現上訴人頭
    部抖動兩下，陳○莉、陳○燕旋就發現上訴人之臉部表情有異
    ，陳○燕就說會不會噎到了，於是陳○莉就立刻衝上去，對上
    訴人做哈姆立克，因無效果，陳○燕就說趕快送健康中心，
    並將上訴人抱起來往外衝，到了健康中心後護士吳○怡一直
    幫上訴人做CPR且說趕快打119，當下陳○燕也有馬上打119報
    案，過程中持續急救直到救護車來等語（見本院卷155、156
    、160至162、188至191頁），被上訴人健康中心護理師吳○
    怡於偵查中亦證稱：本案事發當時伊在健康中心，陳○燕從
    走廊抱著上訴人衝過來時，伊看上訴人臉已經發黑紫，伊評
    估其生命跡象是沒有意識、呼吸、心跳，陳○燕說上訴人剛
    剛吃水晶餃噎到，伊就立刻執行CPR，過程中陳○燕打電話給
    119，中間伊等執行CPR約2分鐘就從上訴人嘴巴中摳出水晶
    餃1顆，當時伊再次評估其生命跡象，仍然沒有呼吸、心跳
    ，改由陳○莉執行CPR，伊使用甦醒球給其氧氣，之後由伊繼
    續執行5個CPR循環結束，因評估其生命跡象仍沒有呼吸及心
    跳，然後再重複執行CPR，直到消防人員到場，伊再評估，
    此時上訴人開始有微弱的呼吸及心跳，然後由游○雯、陳○莉
    陪同上訴人送上救護車到馬偕醫院急診，伊有跟消防人員雙
    重確認上訴人上救護車的呼吸雖然微弱，但是確定是有心跳
    等語（見本院卷208至210頁），復觀諸卷附監視器錄影影像
    翻拍畫面，於107年3月29日下午2時36分51秒，老師帶學生
    前往餐廳用餐，於下午2時50分7秒，老師抱上訴人衝出餐廳
    ，於下午2時50分24秒抵達健康中心，於下午2時57分11秒救
    護人員抵達健康中心，於下午2時58分50秒護士抱上訴人搭
    上救護車（見本院卷180至184頁），堪信陳○莉等2人所述經
    過為真實，陳○莉等2人於發現上訴人狀況有異時即立刻將上
    訴人送往健康中心並予以搶救，復未能認其等有何未即時發
    現異狀之情，難認陳○莉等2人於系爭事故發生時之處置措施
    有何延誤而有過失。
  ㈣綜上，水晶餃非列為禁止幼兒園學生食用之餐點，劉○遠 信
    賴廠商及學校營養師等人開會擬定每月餐點之內容而核章決
    行水晶餃列為系爭幼兒園學生之餐點，難認有過失，上訴人
    法定代理人未舉證證明其曾向被上訴人表示上訴人之食物必
    須剪碎始供其食用，又上訴人係可自行進食、吞嚥、咀嚼功
    能正常之人，且前曾數次食用水晶餃而無異常，則陳○莉等2
    人就系爭事故之發生，客觀上並無預見、避免及防範之可能
    ；復參以上訴人之法定代理人前對劉○遠及陳○莉等2人提起
    業務過失傷害告訴，經新竹地檢署檢察官以108年度調偵字
    第64號為不起訴處分，上訴人之母不服提起再議，經高檢署
    以109年度上聲議字第2028號駁回再議，上訴人之母不服，
    聲請交付審判，經原法院以109年度聲判字第17號裁定聲請
    駁回確定等情，為兩造所不爭執（見不爭執事項㈤），自難
    認劉○遠及陳○莉等2人對於系爭事故之發生及發生後之處置
    有何過失，是上訴人依國家賠償法第2條第2項前段規定，請
    求被上訴人負國家賠償責任，洵無可採。
六、綜上所述，上訴人依國家賠償法第2條第2項前段規定請求被
    上訴人賠償100萬元本息，為無理由，不應准許，原審就此
    部分為上訴人敗訴之判決，並無不合，上訴意旨指摘原判決
    此部分不當，求予廢棄改判，為無理由，不應准許。
七、本件事證已臻明確，兩造其餘攻擊防禦方法及所提證據，經
    本院審酌後，認均不足以影響判決之結果，爰不逐一詳予論
    駁，併此敘明。
八、據上論結，本件上訴為無理由，依民事訴訟法第449條第1項
    、第78條，判決如主文。
中　　華　　民　　國　　109 　年　　11　　月　　10　　日
　　　　　　　　　  民事第三庭
                        審判長法  官  王怡雯 
　　　　　　　　　　　　  　　法  官  何君豪
                              法  官  徐淑芬　　
正本係照原本作成。
不得上訴。
本件正本關於被隱蔽人之身分資料係依少年事件處理法第83條第
1項、兒童及少年福利與權益保障法第69條第1項第4款及第2項規
定分別隱蔽之。
中　　華　　民　　國　　109 　年　　11　　月　　11　　日
　　　　　　　　　　　　　    書記官  林敬傑